臺北高等行政法院判決　　　　　　　　　　　　　　　九十年度訴字第四五九六號
　　　　　　　　　　　　　　　.
　　原　　　告　甲○○
　　被　　　告　臺北縣政府
　　代　表　人　蘇貞昌縣長）.
　　訴訟代理人　乙○○
右當事人間因建築法事件，原告不服內政部中華民國九十年五月二日台（九十）內訴
字第九○○三二一五號訴願決定，提起行政訴訟。本院判決如左：
　　主  文
原處分關於罰鍰新台幣陸萬元部分及該部分之訴願決定均撤銷。
原告其餘之訴駁回。
訴訟費用由原告負擔二分之一，餘由被告負擔。
　　事  實
壹、事實概要：緣台北縣中和市○○路四五六號一、二樓建築物（下稱系爭建物），
    領有台北縣政府建設局核發之六三使字第一七四七號使用執照，原核准用途為「
    住宅」。　民國（下同）八十九年十二月五日台北縣政府聯合查報小組於系爭建
    物查得電腦三十五台，涉嫌供不特定人把玩上網遊戲，每小時收費三十六元，被
    告認定原告已擅自變更建築物原許可使用範圍，作其他娛樂業使用，乃以九十年
    一月十二日九十北府工使字第一四一二八號函，處原告新台幣六萬元罰鍰，並勒
    令停止使用。原告不服，提起訴願，旋遭駁回，遂向本院提起行政訴訟。
貳、兩造聲明：
　一、原告聲明求為判決：訴願決定及原處分均撤銷。
　二、被告聲明求為判決：駁回原告之訴。
參、兩造之爭點：原告是否擅自變更系爭建物原許可使用範圍，而違反建築法第七十
    三條之規定？
  一、原告主張之理由：
    (一)、查經濟部於九十年四月間將網咖訂為網路休閒服務業，不是其他娛樂業，可
        在住宅區開設，縣政府無網咖施行細則經縣議會通過，理當體認經濟部之原
        意。
  二、被告主張之理由：
    (一)、系爭建物經被告八十九年十二月五日聯合查報小組現場稽查，當場查獲該址
        提供電腦三十五台，均插電營業中，供不特定人把玩遊戲、上網聊天，此有
        台北縣政府聯合查報小組稽查電子遊戲場業紀錄表可稽，且由現場人員（原
        告）簽名捺印無誤，並經目的事業主管機關（被告所屬建設局）認定現況用
        途為「其他娛樂業」。另有關「其他娛樂業」（利用電視遊樂器裝置，提供
        卡匣供人操作娛樂；利用電腦功能以磁碟、光碟供人遊戲娛樂；利用電腦擷
        取網際網路供人遊戲）之建築物使用類組分類，業經被告以八十九年七月二
        十四日八九北府工使字第二六○四二七號函將其歸類為Ｂ１類組，故原告所
        使用系爭建築物其原核准用途「住宅」係屬Ｈ２類組，原告未經許可擅自變
        更使用為Ｂ１類組，經被告八十九年十二月五日聯合查報小組當場查獲該址
        提供電腦設備供客人上網使用收費，違規事實明確。。
    (二)、查依經濟部九十年三月二十日經（九○）商字第○九○○二○五二一一○號
        函：「．．．說明二、按現行網路咖啡經營業務，係依實際經營之內容，分
        別登記有飲料店業、電子資訊供應服務業及其他娛樂業（須具體訂明），．
        ．．，最後決議增列「資訊休閒服務業」，至於應歸類於資訊服務業或是娛
        樂業項下，則尚無決議。三、．．．。本案「資訊休閒服務業」擬比照前揭
        主計處行業標準分類之精神，將其歸類於娛樂業項下範疇。此外，將現行「
        Ｊ７９９９９０其他娛樂業（利用電腦功能以磁碟、光碟供人遊戲娛樂，利
        用電腦網際網路擷取遊戲軟體供人遊戲，利用電腦功能放ＣＤ、ＶＣＤ供人
        聽音樂及觀賞影片」）整併歸屬於「Ｊ７０１０７０資訊休閒服務」，其定
        義內容為「提供場所及電腦設備採收費方式，供人透過電腦連線擷取網路上
        資源或利用電腦功能以磁碟、光碟供人使用。」，經查系爭建築物原核准用
        途為「住宅」係屬Ｈ２類組，（建築法第七十三條執行要點附表一、建築物
        使用分類住宿類、類別定義：供特定人住宿之場所。），惟原告擅自變更為
        Ｂ１類使用（建築法第七十三條執行要點附表一、建築物使用分類商業類、
        類別定義：供商業交易、陳列展售、娛樂、餐飲、消費之場所。），故原告
        未依建築法第七十三條後段規定辦理變更使用執照而先行擅自變更使用，被
        告之行政處分係針對系爭建築物未經許可擅自變更其使用，違反建築法第七
        十三條後規定爰依同法第九十條規定。
　　理  由
壹、按建築法第七十三條後段：「建築物．．．非經領得變更使用執照，不得變更其
    使用。」及同法第九十條：「違反建築法七十三條後段規定擅自變更使用者，處
    建築物所有權人或使用人新台幣六萬元以上三十萬以下罰鍰，並勒令停止使用．
    ．．。不停止使用或逾期不補辦者得連續處罰。」內政部八十八年七月七日修正
    公布建築法第七十三條執行要點第一條「依本法條規定，建築物非經領得變更執
    照，不得變更其使用。建築物使用應按其使用強度及危險指標分類、分組，如附
    表一。附表一未列舉之使用項目，由直轄市、縣（市）主管機關依使用類組定義
    認定之，並定期每季報請中央主管建築機關備查。」。
貳、本件坐落於台北縣中和市○○路四五六號一、二樓系爭建物，領有台北縣政府建
    設局核發之六三使字第一七四七號使用執照，原核准用途為「住宅」。八十九年
    十二月五日台北縣政府聯合查報小組於系爭建物查得電腦三十五台，正插電營業
    供不特定人把玩上網遊戲中，每小時收費三十六元，經目的事業主管機關被告所
    屬建設局認定現場使用狀況屬其他娛樂業，被告遂以系爭建物未經申請領得變更
    使用執照，擅自變更作「其他娛樂業」使用，違反建築法第七十三條規定，乃以
    同法第九十條第一項規定，處原告新台幣六萬元罰鍰，並勒令停止使用等事實，
    此有台北縣政府建設局使用執照存根、台北縣政府聯合查報小組稽查電子遊戲場
    業紀錄表附於原處分卷及被告九十年一月十二日九十北府工使字第一四一二八號
    函可稽，並為兩造所不爭執，堪信為實。原告不服該處分，起訴主張：「經濟部
    於九十年四月間將網咖訂為網路休閒服務業，不是其他娛樂業，可在住宅區開設
    ，縣政府無網咖施行細則經縣議會通過，理當體認經濟部之原意。」云云。
參、查原告被查獲經營俗稱為「網路咖啡店」之業務，其實際經營內容包括（一）提
    供電腦網際網路設備供人上網查詢資料（二）利用電腦功能以磁碟、光碟供人遊
    戲娛樂。（三）利用電腦網際網路擷取遊戲供人遊戲，而系爭建物使用執照原核
    准用途為「住宅」，依內政部所頒「建築法第七十三條執行要點」附表一使用分
    類表之規定，屬Ｈ類，即「住宿類」中之Ｈ２類，其組別定義為「供特定人長期
    住宿之場所」，其使用項目舉例為「住宅、集合住宅」等。而原告實際經營之業
    務中，提供電腦功能以磁碟、光碟供人遊戲娛樂，或利用電腦網路擷取遊戲，供
    人遊戲，即顯非住宿類中之「供特定人長期住宿之場所」所能涵蓋。依其實際使
    用情形，應屬上述分類表中Ｂ１類「供娛樂消費，處封閉或半封閉場所」，如Ｋ
    ＴＶ等，或Ｄ１類「供低密度使用人口運動休閒之場所」，如保齡球館、溜冰場
    等。惟無論係Ｂ１或Ｄ１類，其使用強度及危險指標之要求，均高於系爭建物經
    核准使用之範圍。本案經目的事業主管機關被告所屬建設局認定現況用途為「其
    他娛樂業」，且有關「其他娛樂業」（即利用電視遊樂器裝置，提供卡匣供人操
    作娛樂；利用電腦功能以磁碟、光碟供人遊戲娛樂；利用電腦擷取網際網路供人
    遊戲）之建築物使用類組分類，經被告於八十九年七月二十四日北府工使字第二
    六○四二七號函，將其歸類為Ｂ１類組，此與本院前揭見解相符，原告確有未經
    變更建築物使用執照所許可使用之範圍，即擅自為違規使用建築物之情形，應堪
    認定。被告據以為處分依據，應無不合。
肆、玆以下所應審究者，在於被告依建築法第七十三條規定，處使用人即原告「新臺
    幣六萬元罰鍰，並勒令停止違規使用。」是否合法，玆分述如下：
一、關於罰鍰陸萬元部分：
（一）、按「一事不兩罰」、「一事不再罰」原則，乃現代民主法治國家之基本原則
        ，刑法第五十五條前段之「一行為而觸犯數罪名者，從一重處斷。」想像競
        合犯及社會秩序維護法第二十四條第二項之「一行為而同時發生二以上之結
        果者，從一重處罰；其違反同條款之規定者，從重處罰。」均已將上開原則
        予以明文化。在行政制裁方面，亦經司法院大法官釋字第五○三號解釋文闡
        釋甚明，雖該解釋文係就違反租稅義務之漏稅罰及行為罰所為釋示，惟依據
        該解釋文所揭櫫之「一事不兩罰」行政法上原理原則，引申至行政制裁，係
        指違法行為人之同一違法行為，亦即其基於單一之決定，或自然意義下之單
        一行為，違反數個法律，即不得以同一事實，給予兩次以上行政處罰而言，
        是以，行政秩序法草案第二十三條所規定：「一行為而觸犯數個違行政義務
        之秩序罰規定者，依所定罰鍰為最高之法律處罰之。但裁處之金額不得低於
        其他處罰較輕之法律所定之最低罰鍰額度。」即可作為行政法法源之一的法
        理而適用之。另按一經處罰則行為人之違法責任已消除，故一個違法行為一
        旦經行政機關處罰，已不得再以訴願、行政訴訟等一般法律救濟程序請求救
        濟而具有「形式存續力」之後，即不能再接受另次的處罰，不論是前後二者
        罰則孰輕孰重，以求法律秩序的安定。
（二）、查原告領有被告台北縣政府核發之北縣商聯甲字第八九○四九三八號營利事
        業登記證，核准設立「駭客任務資訊企業社」，所核准之營業項目為「一Ｆ
        ２１８０１０資訊軟體零售業二Ｆ２１３０３０事務性機器設備零售業三Ｉ
        ３０１０１０資訊軟體服務業四徵信服務業Ｉ３０１０２０資料處理服務業
        五Ｉ３０１０３０電子資訊供應服務業。」。原告實際經營之「網路咖啡店
        」業務，依經濟部九十年三月二十日經（九○）商字第九○○二○五二一一
        ○號函釋應登記為Ｊ７０１０７０資訊休閒服務，而原告並未經核准營業，
        且亦未依規定申請變更，嗣經臺北縣政府核認原告違反商業登記法第八條第
        三項規定，爰依同法第三十三條第一項規定，以八十九年十二月十六日八九
        北府建管字第四八二○二六號函處原告新台幣參萬元整，並命令停止經營登
        記範圍外之業務。原告不服，對該案提起訴願，遭經濟部以八十九年四月二
        十五日經（九○）訴字第九○○六四○一六七○號訴願決定，以已逾提起訴
        願之三十日不變期間為由駁回，並已繳清罰鍰，此有原處分函（附於原處分
        卷）、訴願決定書及罰鍰繳款書（附於本院卷）可稽，足見該處分業已確定
        ，不得以再訴願、行政訴訟等一般法律救濟程序請求救濟而具有「形式存續
        力」。
（三）、被告認定原告使用系爭建物經營「網路咖啡店」登記範圍外業務之行為，與
        本件未經許可擅自變更使用系爭建築物，均係依據八十九年十二月五日十四
        時十五分之台北縣政府聯合查報小組稽查電子遊戲場業紀錄表記載檢查所得
        之事實，顯係原告因自然意義下之單一行為，而違反商業登記法第八條第三
        項規定（依同法第三十三條第一項處罰），及違反建築法第七十三條後段規
        定（依同法第九十條第一項規定處罰）之不同法規，玆因違反商業登記法部
        分，業經處罰在案，且已具形式存續力，揆諸上開說明，本件就違反建築法
        部分再為處罰鍰，顯係違反上開一事不兩罰之原則，自屬有誤，原告雖未為
        主張，但此係本院應依職權調查之事項，自不待原告主張，逕為合法之判斷
        。
二、關於勒令停止使用部分：
（一）、按司法院釋字第五○三號解釋另釋示：行政罰上一事不兩罰之例外係指：「
        除處罰之性質與種類不同，必須採用不同之處罰方法或手段，以達行政目的
        所必要者外，」並於解釋理由書中闡明其義為：「除二者處罰之性質與種類
        不同，例如一為罰鍰、一為沒入，或一為罰鍰、一為停止營業處分等情形，
        必須採用不同方法而為併合處罰，以達行政目的所必要者外，不得重複處罰
        ，乃現代民主法治國家之基本原則。」足見就管制罰部分，應視是否達行政
        目的所必要，而為併合處罰與否之依據。
（二）、經查違反違反商業登記法第八條第三項規定，依同法第三十三條第一項所處
        之「命令停止登記範圍外業務」，係就商業登記事項所為之處分，其違反之
        法律效果係依同法第三十三條第二項按月連續處罰。而違反建築法第七十三
        條後段規定，依同法第九十條第一項規定所處之「勒令停止違規使用」，係
        就建築物管理所必要之處分，其違反之法律效果除連續處罰外（同法第九十
        條第一項後段），不停止使用之行為人並有同法第九十四條之刑事責任，二
        者處罰之性質與種類顯然不同，自得併合處以管制罰，原處分此部分，自屬
        合法。
伍、綜上所述，原處分關於被告所處罰鍰六萬元部分，違反「一事不兩罰」原則，並
    非合法，訴願決定未予糾正，亦屬有誤，就此部分，原告之主張為有理由，原處
    分及訴願決定應予撤銷。至於其他原處分部分，認事用法於法並無不合，訴願決
    定予以維持，亦無不合，原告對於該部分請求予以撤銷，為無理由，應予以駁回
    。
陸、據上論結，本件原告之訴為一部有理由，一部無理由，爰依行政訴訟法第九十八
    條第三項前段、第一百零四條、民事訴訟法第七十九條但書，判決如主文。
中　　華　　民　　國　　　九十一　　年　　　四　　　　月　　　十七　　　日
                             臺 北 高 等 行 政 法 院  第 五 庭
                                         審 判 長 法  官　劉介中
                                                  法  官　黃清光
                                                  法  官　帥嘉寶
右為正本係照原本作成。
如不服本判決，應於送達後二十日內，向本院提出上訴狀並表明上訴理由，如於本判
決宣示後送達前提起上訴者，應於判決送達後二十日內補提上訴理由書（須按他造人
數附繕本）。
中　　華　　民　　國　　　九十一　　年　　　四　　　　月　　　十七　　　日
                                                  書記官  黃明和
